【裁判字號】    98,台上,3125
【裁判日期】    980604
【裁判案由】    業務過失致人於死
【裁判全文】
最高法院刑事判決            九十八年度台上字第三一二五號
上  訴  人  甲○○
選任辯護人  吳振東律師
上  訴  人  乙○○
選任辯護人  李東炫律師
            莊國明律師
上  訴  人  丙○○
            丁○○
共      同
選任辯護人  沈明欣律師
上  訴  人  戊○○
選任辯護人  陳倉富律師
上列上訴人等因業務過失致人於死案件，不服台灣高等法院中華
民國九十七年十二月十二日第二審判決（九十二年度上訴字第四
一八九號，起訴案號：台灣宜蘭地方法院檢察署九十一年度偵字
第三０七四、三二一六、三二一七、三三０一、三三六一號），
提起上訴，本院判決如下：
    主  文
原判決關於甲○○、乙○○、丙○○、丁○○、戊○○部分撤銷
，發回台灣高等法院。
    理  由
本件原判決撤銷第一審關於上訴人甲○○、乙○○、丙○○、丁
○○、戊○○部分之科刑判決，改判論處甲○○業務過失致人於
死罪刑（處有期徒刑四年，減為有期徒刑二年）；改判分別論處
乙○○、戊○○、丙○○、丁○○共同業務過失致人於死罪刑（
乙○○處有期徒刑二年，減為有期徒刑一年；戊○○處有期徒刑
一年六月，減為有期徒刑九月；丙○○、丁○○各處有期徒刑一
年二月，均減為有期徒刑七月）。固非無見。
惟查：(一)按科刑之判決，得就起訴之犯罪事實，變更檢察官所引
應適用之法條，為刑事訴訟法第三百條所明定。倘法院審理結果
所認定之事實，與起訴之基本社會事實同一，僅係與檢察官論罪
法條有異，自得逕行變更起訴法條，無須就起訴之罪名另為無罪
之諭知。本件公訴意旨關於甲○○為珂化有限公司（下稱珂化公
司）負責人，明知向陳文龍經營之百康醫療儀器有限公司（下稱
百康公司）所購入之「消毒液」非純乙醇，竟意圖厚利，基於不
確定殺人之概括犯意，自民國八十九年間即將購入之「消毒液」
以「藥用酒精」（乙醇）或「乙醇」名義以一桶（二十公升）新
台幣（下同）一千元至一千三百元之價格對外出售。適乙○○、
戊○○、丙○○及丁○○等人共同謀議產製私酒販賣營利，並由
乙○○提供維若林商行名稱及保特瓶供戊○○、丙○○及丁○○
使用。丁○○即於九十一年十月一日至珂化公司，向甲○○詢問
有無食用酒精，甲○○明知自百康公司購入之「消毒液」係來源
、成分不明之物，事先亦未為檢測，若售予供食用並大量製造販
售商品於他人，當肇致多人死傷之結果，竟為獲取暴利，連續多
次以每桶二十公升一千一百元出售丁○○等人。嗣戊○○等三人
陸續以該「藥用酒精」製造米酒，致該酒內含有甲醇，戊○○等
三人並販賣予宜蘭縣內各商行。迨楊義芳等人先後至戊○○等人
下貨之商店購入上開米酒飲用後，即因甲醇中毒分別致生死亡或
受傷之結果（詳如原判決附表三，下稱附表三）等情部分，認甲
○○所為，係涉犯刑法第二百七十一條第一項、第二項之殺人罪
及殺人未遂罪嫌。經原審綜合調查證據之結果，認甲○○不構成
上開罪名，而應成立刑法第二百七十六條第二項業務過失致人於
死罪及第二百八十四條第二項之業務過失傷害罪，並以原審此部
分認定之事實與起訴社會基礎事實同一，變更起訴法條，在判決
內加以說明。乃原判決卻又對檢察官起訴之上開罪名不另為無罪
之諭知（見原判決第三五頁），依首開說明，適用法則自非允當
。(二)有罪之判決書，對被告有利之證據不採納者，應說明其理由
，為刑事訴訟法第三百十條第二款所明定。故有罪判決書對於被
告有利之證據，如不加採納，必須說明其不予採納之理由，否則
即有判決不備理由之違誤。本件原判決事實認定：甲○○為珂化
公司負責人，係從事業務之人。丁○○於九十一年十月一日至珂
化公司詢問購買乙醇以供製酒食用，甲○○本應注意甲醇、乙醇
由外觀上無法輕易辨識，若誤食甲醇可能造成死亡或傷害之結果
；且甲○○係經營專業化學公司，對於可供作為食用之乙醇，有
於出貨前檢驗確定所販賣之內容物為乙醇，以避免發生傷亡之義
務；並將分裝甲醇或乙醇之桶以明顯區分或明確標示，且依當時
情形復無不能注意之情事，竟疏未注意，將甲醇誤為乙醇販售予
丁○○，使丁○○、丙○○、戊○○及乙○○不察，將所購得之
甲醇加入所產製之維若林米酒中，再販賣供不特定人飲用，造成
附表三所示之人購入飲用後，分別發生死亡及傷害結果等情，對
於甲○○辯稱：向百康公司購買的「消毒液」是藥用酒精，又稱
乙醇，不知陳文龍係交付甲醇等語，固已於理由乙、貳、二、(三)
內加以指駁。然證人即宜新醫療器材有限公司負責人許金生於第
一審證稱：在八十七年底到八十八年度，我有向禮英公司（即百
康公司）買過消毒水，那時候沒有甲醇、乙醇之分。我記得我有
賣給珂化公司消毒水，斷斷續續有賣給他們十幾桶，消毒水是從
禮英公司購買來的，我跟禮英買的消毒水只有賣給珂化及一、二
家的牙科診所，禮英說那是酒精百分之九十五的酒精，印象中有
問過陳文龍酒精來源，他說是糖廠等語（見第一審卷一第一六二
至一六四頁）。再百康公司於九十年十一月二十九日至九十一年
九月二十五日間，先後向長春人造樹脂廠有限公司、長春石油化
學股份有限公司（下稱長春公司）及恭宏公司進貨時，發票上均
明確記載品名為「甲醇」，價格每公升分別為八．五元、八．九
元，有長春公司發票明細、訂單、存簿明細、存款憑條、交運單
、發票、恭宏公司發貨單等在卷可證（見九十一年度偵字第三三
六一號卷第一五六、一五七頁、第二三一至二五六頁）。原判決
亦認陳文龍（即百康公司）係以每公斤八點九元販入甲醇，再以
每公升十四元左右即每桶二十公升約二百八十元販賣他人。而百
康公司於九十一年一月四日起至同年十一月二十五日止，多次販
賣珂化公司、瑩一公司及福成化工行酒精時，貨品名稱均記載為
「消毒液」，每桶價格各為五百七十八元、八百元及九百二十元
，有百康公司客戶交易明細表在卷可考（見同上偵查卷第一三八
、一九六頁）。倘百康公司係以向長春、恭宏公司購入之甲醇販
售珂化公司、瑩一公司及福成化工行，貨品名為何未記載「甲醇
」，卻載為「消毒液」；且每桶價格各為五百七十八元、八百元
及九百二十元，亦與原判決認定百康公司以每桶約二百八十元之
價格販售他人有數倍差距。則百康公司販賣珂化公司貨品為「消
毒液」，每桶價格為五百七十八元之酒精，甲○○是否明知為甲
醇？或甲○○縱不知購入之「消毒液」為甲醇，但既販賣他人供
製造米酒食用，於業務上有無應辨認並注意非「甲醇」之義務？
因關係甲○○有無業務上過失之判斷，自有再加調查、審認之必
要。又證人葉肇修於九十一年十一月二十九日偵查中證稱：我是
恭宏公司業務員，長春公司於九十一年六月便不再販賣甲醇，於
九十一年九月介紹百康公司向我們訂貨。我以每公斤八點九元報
價給百康，約定在九月二十五日前要出貨至桃園縣蘆竹鄉海湖村
一五鄰一八九號，由其工廠收貨，當初他們訂五噸因為磅差關係
，所以是四千八百七十公斤。他們在九月二十四日先匯款四萬四
千四百七十元給我們，我們在九月二十五日出貨，並開立二聯發
票給百康，並償還差價等語；證人陳福森亦於同日偵查中證稱：
我是恭宏公司負責人，出貨後陳文龍未與我聯絡，直到上星期三
、四，陳文龍打電話給我，說他以「消毒液」出售至宜蘭之「甲
醇」是賣到中毒那家，後來他問我說如果有人問消毒液要如何解
釋，我說甲醇是拿來燒咖啡或點火消毒醫療器具才能解釋等語（
見同上偵查卷第一四四至一四六頁），如果無訛，甲○○所辯向
百康公司購買之「消毒液」係酒精百分九十五之乙醇，不知陳文
龍係交付甲醇，即非全然無據。原判決就上開有利甲○○之證據
，並未說明不予採信之理由，亦有判決理由不備之違法。(三)共同
正犯之成立必須數人間有共同之行為決意，即共同正犯以二人以
上實行犯罪行為，有共同故意為要件；至於過失行為並無成立共
同行為決意之可能，是若二人以上同有過失行為，縱於其行為皆
應負責，只能成立過失犯之同時犯，並無適用刑法第二十八條之
餘地。本件原判決事實認定乙○○、戊○○、丙○○、丁○○均
涉有上開業務過失致人於死之罪行，並於理由丙、參內說明：乙
○○、戊○○、丙○○、丁○○就產製、販賣維若林米酒之犯行
，有犯意之聯絡及行為之分擔，皆為共同正犯。另乙○○、戊○
○、丙○○、丁○○，因業務上之過失造成附表三所示之人受傷
或死亡之結果，係以一行為同時造成數人傷害或死亡結果之發生
，為想像競合犯，應從一重之業務過失致死罪論處等語（見原判
決第三一頁）。就乙○○、戊○○、丙○○、丁○○涉犯本件業
務過失致人於死之罪，論以共同正犯，亦有適用法則不當之違法
。(四)刑法之過失犯，係以行為人應注意，並能注意，而不注意，
為其過失責任之成立要件，此項要件必須於判決事實欄內詳加認
定、記載，並於理由內說明其憑據，使之相互合致，始足為正確
適用法律之依據。又業務上過失罪，以業務上有應注意之義務為
前提，且按其當時情節，係能注意而不注意者，始足構成。本件
原判決事實認定：乙○○係台中市○○○街四十三號二樓維若林
商行有限公司（下稱維若林公司）及台中縣豐原市○○路一０九
巷九十二弄三十四號一樓維若林商行之負責人，為從事業務之人
，並與戊○○訂立縣市代理合約，約定由戊○○代理販售VEROLI
YEAST 之酵母包（下稱酵母包）；復與戊○○商議，由戊○○招
募丙○○、丁○○共同參與產製、販賣維若林米酒。乙○○遂前
往宜蘭縣羅東鎮○○○路七十六號戊○○租處，教導戊○○等三
人製酒，並販售製酒器具及提供維若林商行商標之保特瓶空瓶供
戊○○等三人裝用。嗣於九十一年九月間，戊○○向乙○○表示
米酒銷售不如預期，乙○○遂由台中攜帶乙醇一桶至宜蘭縣羅東
鎮上址，教導戊○○等三人將以酵母包製成之米酒，再加入一定
比例之乙醇勾兌，增加辛辣口感，戊○○於用完該桶乙醇後，要
求乙○○再提供乙醇以供勾兌，乙○○明知戊○○等三人製作米
酒供不特定人食用，本應注意確定所添加之物品可供人食用，並
於製造銷售前應確實檢測成分及內容物是否對人體有害等情事；
且乙○○本身為維若林商行之負責人，領有製酒執照，對於上開
情形並無不能注意之情事，竟疏未要求戊○○等三人應注意檢驗
，以確保購買者飲用後健康無虞，竟僅口頭告知戊○○自行在宜
蘭縣境內購買乙醇使用。迨戊○○向珂化公司訂購乙醇後，戊○
○等三人亦疏未注意檢驗所購得之「乙醇」是否無害於人體，率
而將向珂化公司購得之甲醇加入製成之維若林米酒中，並分別銷
售至原判決附表四所示之商店，先後造成購買飲用如附表三所示
之人傷害或死亡結果等情部分，固已於理由丙、參、(四)、(五)內說
明：乙○○係維若林公司、維若林商行負責人，既授權戊○○等
三人就所製造米酒，使用維若林商標及保特瓶對外販售，即應就
該米酒之品質負保證責任。而乙○○、戊○○、丙○○、丁○○
既共同以產製販賣維若林米酒為業，自均為從事業務之人，並負
有檢測販售之米酒符合國家安全標準，不會造成人體傷害之義務
。乙○○竟疏未要求戊○○等三人注意及此，致戊○○等三人亦
疏未注意，貿然以購自珂化公司之甲醇添入製成之米酒內，使「
維若林米酒」之甲醇含量遠高於行政院衛生署公告之標準，致造
成附表三所示之人死傷結果，當應負業務過失致死之責等語。然
依原判決所認，乙○○既授權戊○○使用維若林商標製作、販賣
米酒，固應負民法上之商品買賣保證責任。則乙○○是否僅係基
於維若林公司與戊○○間代理合約關係，指導戊○○等三人如何
製作米酒，並要戊○○自行於宜蘭地區購買乙醇使用，對於戊○
○嗣後向珂化公司訂購乙醇時，珂化公司卻誤交付甲醇；而戊○
○等人於未加檢驗下，即添入製成米酒內之過失行為，乙○○若
未在場，或未共同參與製造，客觀上是否有注意之可能？又乙○
○對於戊○○等人使用維若林商標製作、販賣米酒，有無監督製
造之義務，否則如何維持其商譽？非無疑義。原判決就此於事實
並未詳加辨明，理由亦未說明認定之依據，遽論以業務過失致人
於死之罪責，依上開說明，尚非適法。上開違誤，或為上訴人等
上訴意旨所指摘，或為本院得依職權調查之事項，應認原判決關
於上訴人等部分，均有撤銷發回之原因。又原判決就上訴人等不
另為無罪、免訴之諭知部分（原判決理由戊），基於審判不可分
之原則，亦一併發回，合予指明。
據上論結，應依刑事訴訟法第三百九十七條、第四百零一條，判
決如主文。
中    華    民    國  九十八  年    六    月    四    日
                      最高法院刑事第十二庭
                          審判長法官  黃  一  鑫
                                法官  張  春  福
                                法官  林  勤  純
                                法官  李  錦  樑
                                法官  陳  國  文
      本件正本證明與原本無異
                                      書  記  官
中    華    民    國  九十八  年    六    月    十    日
                                                      Ｅ


司法院資訊處製作；財團法人民間司法改革基金會備份。
